【裁判字號】    98,交抗,215
【裁判日期】    980428
【裁判案由】    聲明異議
【裁判全文】
臺灣高等法院高雄分院刑事裁定         98年度交抗字第215號
抗  告  人  交通部公路總局高雄區監理所
代  表  人  劉育麟
受處分人
即異議人    甲○○
上列抗告人因受處分人違反道路交通管理處罰條例聲明異議案件
，不服臺灣高雄地方法院中華民國98年3 月31日裁定（98年度交
聲字第267 號），提起抗告，本院裁定如下：
    主  文
抗告駁回。
    理  由
一、交通部公路總局高雄區監理所高監自字裁80-Z00000000號裁
    決意旨略以：甲○○於民國95年6 月17日凌晨0 時49分許，
    在國道一號北上346.8 公里處，酒後駕駛汽車，經警測得呼
    氣酒精濃度達每公升0.67毫克，依道路交通管理處罰條例第
    35條第1 項第1 款規定，裁處新臺幣（下同）49,500元罰鍰
    ，並吊扣駕駛執照12個月及施以道安講習。
二、受處分人於原審聲明異議意旨略以：受處分人酒後駕車於上
    開時地為警查獲，同一酒後駕車之違法行為，已經臺灣高雄
    地方法院檢察署檢察官為緩起訴處分確定，受處分人並已履
    行緩起訴處分之條件，向國庫支付50,000元及書立悔過書，
    原處分機關再行裁決，顯有錯誤，為此依法聲明異議等語。
三、原裁定意旨略以: (一)按汽車駕駛人，駕駛汽車經測試檢定，
    酒精濃度超過規定標準者者，處1 萬5 千元以上6 萬元以下
    罰鍰，並當場移置保管其車輛及吊扣其駕駛執照1 年，道路
    交通管理處罰條例第35條第1 項第1 款定有明文；且汽車駕
    駛人，有前述違反第35條第1 項規定之情形者，應接受道路
    交通安全講習，同條例第24條第1 項第2 款有明文。次按「
    一行為同時觸犯刑事法律及違反行政法上義務規定者，依刑
    事法律處罰之。但其行為應處以其他種類行政罰或得沒入之
    物而未經法院宣告沒收者，亦得裁處之。前項行為如經不起
    訴處分或為無罪、免訴、不受理、不付審理之裁判確定者，
    得依違反行政法上義務規定裁處之。」，行政罰法第26條亦
    定有明文，且觀諸該條之立法理由，亦可知本條之立法目的
    係認一行為同時觸犯刑事法律及違反行政法上義務規定時，
    由於刑罰與行政罰同屬對不法行為之制裁，而刑罰之懲罰作
    用較強，故依刑事法律處罰，即足資警惕時，實無為一事二
    罰再處行政罰之必要。且刑事法律處罰，由法院依法定程序
    為之，較符合正當法律程序，應予優先適用。但罰鍰以外之
    沒入或其他種類行政罰，因兼具維護公共秩序之作用，為達
    行政目的，行政機關仍得併與裁處。至於刑事訴訟法第253
    條之1 所指之緩起訴處分，其中檢察官命被告為金錢給付部
    分，並得為民事強制執行名義，受處分人因上開緩起訴處分
    而剝奪其財產權，主觀上前揭金錢給付義務亦具有強制性、
    懲罰性，雖不若易科罰金係以支付金錢作為自由刑之替代，
    惟經由緩起訴處分條件之履行使其免於遭檢察官發動起訴程
    序，仍具有替代刑罰之效果，廣義而言，應屬前揭所稱之「
    實質刑事法律處罰」，而有行政罰法第26條第1 項「一事不
    二罰」規定之適用。又法務部95年5 月25日法律字第095070
    0393號函雖謂：行政罰法第26條第2 項所稱「不起訴處分」
    包括「緩起訴處分」在內等語，然「緩起訴」處分之最終雖
    使被告免於刑事訴追之效果，與「不起訴」處分之效果相同
    ，觀諸刑事訴訟法第253 條之1 第1 項係91年2 月8 日增訂
    ，行政罰法係94年2 月5 日公布，而制定在後的行政罰法第
    26條第2 項僅臚列「不起訴處分或無罪、免訴、不受理、不
    付審理之裁判確定者」，而未將「緩起訴處分」納入，應係
    立法者有意排除，而非法律漏洞。且緩起訴處分既非不能證
    明行為人之犯罪事實，復有支付一定金額之實質處罰，自與
    上開行政罰法第26條第2 項列舉之不起訴處分等情形迥然有
    別，仍無從遽為比擬而為相同之處置。如若不然，則刑事被
    告如經法院循審判程序判處罰金或得以易科罰金之拘役或有
    期徒刑，均得以援用行政罰法第26條第1 項之規定，免於處
    以行政秩序罰之雙重不利益；至於藉由緩起訴處分而節省司
    法資源者，在基於實質懲罰目的而其財產權遭受剝奪之餘，
    卻仍需繳納一定金額之行政罰鍰，其結果勢必降低刑事被告
    接受緩起訴處分之意願，而反噬緩起訴處分替代繁複刑事審
    判程序之制度性機能。準此以言，行政罰法第26條第2 項既
    未將緩起訴處分列舉其中，本於「例外規定從嚴解釋」之法
    理及前揭說明，自不能將條文中「不起訴處分」之範圍，擴
    及於性質顯不相同之「緩起訴處分」。是對於性質相同之金
    錢裁罰，已依懲罰作用較強之刑事法律制裁後，原處分機關
    自不得就該同一違規事實再依行政法處以罰鍰。(二)本件受處
    分人於95年6 月17日凌晨0 時49分許，因飲用酒類已達不能
    安全駕駛動力交通工具之程度，仍駕駛車牌號碼UA-4408 號
    自小客車行駛於道路，在國道一號北上346.8 公里處為警查
    獲，經當場對異議人施以呼氣酒精濃度測試，其測定值達每
    公升0.67毫克，乃當場舉發，並經原處分機關裁處49,500元
    罰鍰，吊扣駕駛執照12個月，施以道安講習等情，為受處分
    人所不爭執，並有交通部公路總局高雄區監理所高監自裁字
    第裁80-Z00000000號裁決書、內政部警政署國道公路警察局
    95年6 月17日公警局交字第Z00000000 號舉發違反道路交通
    管理事件通知單各1 份在卷可稽，此部分事實堪以認定。(三)
    惟受處分人上開行為，另經員警以觸犯刑法第185 條之3 不
    能安全駕駛動力交通工具罪嫌，移送臺灣高雄地方法院檢察
    署檢察官偵辦，經檢察官於95年7 月19日以95年度偵字第16
    982 號為緩起訴處分，緩起訴期間為1 年，緩起訴條件為向
    國庫支付50,000元及書立悔過書，受處分人並已履行上開緩
    起訴條件，且該緩起訴期間亦於96年9 月3 日期滿而確定在
    案，有上開緩起訴處分書、臺灣高雄地方法院檢察署自行收
    納款項統一收據、臺灣高等法院被告前案紀錄表各1 份在卷
    可憑。則本件受處分人所繳納之緩起訴處分金50,000元，對
    受處分人而言，仍不無被強制剝奪財產權之性質，仍屬其為
    犯罪所付出之代價。是緩起訴處分金既仍具刑事懲罰之性質
    ，縱該緩起訴處分確定亦然，是參照首揭說明，自不得再予
    裁處行政罰鍰。則原處分對受處分人科以罰鍰49,500元，容
    有未恰。
四、原審就此部分，依道路交通案件處理辦法第20條，撤銷此部
    分處分，並為此部分不罰之諭知。（吊扣駕照及施以道安講
    習之處分，與金錢處罰為不同類型之行政罰，為達成遏阻酒
    後駕車之行政目的，自可併予處分，並無抵觸一事不二罰原
    則，此部分處分並無違誤，駁回異議人對此部分異議之聲明
    。）經核尚無不合，抗告人就此部分抗告意旨略謂「『緩起
    訴』雖產生未經裁判即生終局處理案件之實質效果，但仍非
    『有罪判決』亦非『不起訴處分』，更遑論『處分金』是否
    足以抵繳『罰金』之問題，原裁決罰鍰，應無不合」等語。
    仍執陳詞指摘原裁定不當，並無可取，為無理由，應予駁回
    。
據上論結，應依道路交通案件處理辦法第26條，刑事訴訟法第41
2 條，裁定如主文。
中    華    民    國    98    年    4    月    28     日
                  刑事第二庭  審判長法  官  林正雄
                                    法  官  黃壽燕
                                    法  官  陳啟造
以上正本證明與原本無異。
不得再抗告。
中    華    民    國    98    年    4    月    28     日
                                    書記官  彭筱瑗


司法院資訊處製作；財團法人民間司法改革基金會備份。
